臺灣桃園地方法院刑事判決　　　　　　　100年度訴字第239號
公　訴　人　臺灣桃園地方法院檢察署檢察官
被　　　告　賴文杰
　　　　　　洪明進
上列被告因違反廢棄物清理法案件，經檢察官提起公訴（98年度
偵字第23549 號），本院判決如下：
    主  文
賴文杰共同犯廢棄物清理法第四十六條第四款之非法清理廢棄物
罪，處有期徒刑壹年貳月。
洪明進共同犯廢棄物清理法第四十六條第四款之非法清理廢棄物
罪，處有期徒刑壹年貳月。緩刑參年。緩刑期間付保護管束，並
應於緩刑期間向指定之政府機關、政府機構、行政法人、社區或
其他符合公益目的之機構或團體，提供貳佰肆拾小時之義務勞務
。
    事  實
一、緣黃建業（業經臺灣桃園地方法院檢察署另行通緝）於民國
    98年9 月19日與不知情之邱顯揚約定，由黃建業負責將邱顯
    揚所有坐落桃園縣大溪鎮○○段南興小段705 地號土地（下
    稱南興小段705 地號土地）整平為條件，取得邱顯揚之同意
    在該土地上工作後，黃建業遂以每日新臺幣（下同）2,000
    元之代價僱請賴文杰擔任現場指揮人員，並口頭委請不知情
    之田健輝代其尋找挖土機司機，在上開土地上從事整地工作
    ，田健輝遂以每日2,000 元之代價雇用洪明進。嗣賴文杰及
    洪明進均明知從事廢棄物清除、處理業務者，應依廢棄物處
    理法第41條第1 項規定，向直轄市、縣（市）主管機關或中
    央主管機關委託之機關申請核發公民營廢棄物清除處理機構
    許可文件後，始得從事廢棄物之清除、處理，竟未依廢棄物
    清理法第41條第1 項之規定領有廢棄物之清除、處理文件，
    仍基於未依規定領有廢棄物清除、處理許可文件而從事廢棄
    物清除、處理之犯意聯絡，於98年9 月19日後之某日起至同
    年10月5 日下午4 時許止，接續在上開土地上，由賴文杰指
    揮同具有犯意聯絡之真實姓名年籍均不詳之成年砂石車司機
    ，將含有混凝土塊、磁磚、廢玻璃、廢木材、廢塑膠及磚瓦
    等物之營建混合廢棄物運送並堆置在上開土地，再由洪明進
    駕駛挖土機，將業已傾倒在上開土地上之含有混凝土塊、磁
    磚、廢玻璃、廢木材、廢塑膠及磚瓦等物之營建混合廢棄物
    予以整平掩埋入上開土地。嗣於98年10月5 日下午4 時許，
    為桃園縣政府警察局大溪分局會同桃園縣大溪鎮清潔隊稽查
    員查獲，始悉上情。
二、案經桃園縣政府警察局大溪分局報告臺灣桃園地方法院檢察
    署檢察官偵查後提起公訴。
    理  由
壹、證據能力部分：
一、按被告以外之人於審判外之言詞或書面陳述，除法律有規定
    者外，不得作為證據；又被告以外之人於審判外之陳述，雖
    不符合同法第159 條之1 至第159 條之4 之規定，但經當事
    人於審判程序同意作為證據，法院審酌該言詞陳述或書面陳
    述作成時之情況，認為適當者，亦得為證據。當事人、代理
    人或辯護人於法院調查證據時，知有第159 條第1 項不得為
    證據之情形，而未於言詞辯論終結前聲明異議者，視為有前
    項之同意，刑事訴訟法第159 條第1 項及第159 條之5 均有
    明文。經查：
  (一)證人即共同正犯黃建業於警詢之證述；證人即上開土地之地
    主邱顯揚於警詢及偵查中之證述；證人即石陽砂石工業社負
    責人陳瑞賢於警詢之證述；證人即員警李湘運、楊恩貴於偵
    查中之證述，固屬傳聞證據，惟檢察官、被告賴文杰及洪明
    進就前揭審判外陳述之證據能力，於本院準備程序及審判期
    日時均不爭執，且迄至言詞辯論終結前亦未再聲明異議。經
    核上開證據資料製作時之情況，查無違法不當或證明力明顯
    過低之瑕疵，亦認為以之作為證據應屬適當。
  (二)至本案認定事實所引用之卷內其餘卷證資料（包括桃園縣政
    府警察局大溪分局扣押筆錄、扣押物品目錄表、桃園縣大溪
    鎮清潔隊環境稽查工作紀錄（處理）紀錄表、桃園縣政府警
    察局大溪分局圳頂派出所報告、桃園縣大溪鎮○○段南興小
    段0000-0000 地號土地登記第二類謄本、石陽砂石工業社營
    利事業登記證、磚塊、混泥土、管路砂買賣合約書、工程回
    填買賣合約書各1 份等文書證據及物證），並無證據證明係
    公務員違背法定程序所取得，檢察官、被告賴文杰及洪明進
    ，均未於本院言詞辯論終結前爭執其證據能力，茲審酌該等
    書面陳述作成時之情況，並無不宜作為證據之情事，且本院
    認為以之作為本案論罪之證據，均與待證事實具有關聯性，
    作為本案之證據亦屬適當，是依上開規定，自得為證據。
二、卷附現場採證照片共12張，係傳達照相當時現場情況，而透
    過照片傳達的情形與現場真實情形，在內容上的一致性，透
    過機械的正確性來加以保障，換言之，照片並不存在人對現
    實情形的知覺、記憶所經常發生的表現錯誤，是照片之性質
    自非供述證據，核無傳聞法則之適用，於此亦別無證據證明
    上開資料有經偽造變造之情形，且經本案檢察官、被告賴文
    杰及洪明進均同意做為證據，是前開照片實具證據能力。
貳、認定被告有事實欄之犯罪事實所憑之證據：
一、訊據被告被告賴文杰固坦承伊係受顧於黃建業指揮交通；被
    告洪明進固坦承受僱於田健輝至上開土地整地，惟均矢口否
    認有何違反廢棄物清理法犯行，其中被告賴文杰於偵查中辯
    稱：伊是被黃建業請，伊就只是站在外圍指揮進場的砂石車
    傾倒廢土而已，收單、收錢都不是伊的事云云。被告洪明進
    則辯稱：伊確實是在撿拾廢鐵，伊當時真的沒有開挖土機，
    伊老闆田健輝也證明伊是在整地而已，伊只是做2 天工作而
    已，為何將責任推到伊身上？伊不認識黃建業，黃建業也不
    在現場，警察也沒有說伊在現場做違法的事，伊只是工人，
    一天賺2, 000元而已，伊從頭到尾都沒有犯罪過，希望法官
    給伊平反機會云云。惟查：
  (一)證人即地主邱顯揚於警詢及偵查中結證稱：伊不認識洪明進
    ，也不知道傾倒廢土乙事，伊因該地凹凸不平，所以想填土
    做為園藝用途，故於98年9 月19日與石陽砂石工程簽立工程
    回填買賣合約書，並於合約書中註明需以政府合法之土石回
    填。當初是黃建業主動接洽，免費幫伊整平土地，故無支付
    費用，伊當時唯一條件係需用合法之土方；伊於簽約時有質
    疑為何要簽約，黃建業說簽約是縣政府申請合法填土時必備
    手續，所以伊就簽約。伊是想整平土地種花，簽約到98年10
    月5 日被查獲間，伊曾經有1 次去現場，看到地上有倒了1
    、2 臺磚塊瓦礫，伊問黃建業為何如此，黃建業告知係因為
    該處都是黃泥土，又下雨，土質鬆軟，車輛易陷入，所以填
    一些磚塊瓦礫當車道，伊就離開。警察通知伊到場，伊看到
    前半段之土地都被推置磚塊、瓦礫等建築廢棄物，回填的廢
    棄物怎麼來的伊不知道。伊到現場那次看到1 個怪手司機跟
    1 個姓賴的人，伊已經無法辨識現場司機是何人等語（參見
    上開偵卷第21頁、第62頁、第70頁至第72頁），故上開土地
    於98年9 月19日前乃一凹凸不平，尚未傾倒營建混合廢棄物
    之土地，於此合先敘明。
  (二)本案於98年10月5 日下午4 時許，經桃園縣政府警察局大溪
    分局會同桃園縣政府環境保護局人員及其他相關單位進行稽
    查時，上開土地上業已遭傾倒廢玻璃、廢磁磚、廢塑膠、廢
    木材、廢磚塊、廢混凝土塊等物，此有桃園縣大溪鎮清潔隊
    環境稽查工作紀錄（處理）記錄表1 份、現場採證照片共12
    張等附卷可稽（參見臺灣桃園地方法院檢察署98年度偵字第
    23549 號卷第35頁、第46頁至第51頁）；而上開土地上所堆
    置之物，係含磚瓦、廢木材、廢玻璃、磁磚、混凝土塊等物
    ，業據桃園縣政府警察局大溪分局圳頂派出所員警王家宏電
    話詢問到場會勘之桃園縣大溪鎮公所清潔隊稽查員楊菁菁確
    認確係營建廢棄物乙情，有桃園縣政府警察局公務電話紀錄
    簿1 紙在卷可佐（參見上開偵卷第37頁），足徵坐落桃園縣
    大溪鎮○○段南興小段705 地號土地於查獲當時確遭傾倒含
    磚瓦、廢木材、廢玻璃、磁磚、混凝土塊等物等營建混合廢
    棄物一節，堪可認定。
  (三)證人即現場查獲之員警李湘運及楊恩貴於偵查中結證稱：伊
    等當天（即98年10月5 日）從台66線轉東龍街往龍潭方向巡
    邏，伊等看到有一臺怪手在傾倒廢土，從馬路上的輪胎泥巴
    痕跡可以判定該地內有新進土堆，伊等到該處看到有一臺怪
    手，有一人從怪手上跳下來並稱其是在附近撿廢鐵，當時怪
    手是發動狀態，且該人想逃跑，伊等就把他攔下來通知圳頂
    所。當時有聽到怪手聲音，只是怪手沒有動，當天雨不大，
    所以可以聽到聲音。該人稱是在撿廢鐵，但下雨天撿廢鐵應
    該會穿雨衣，且被伊等查獲詢問時他身上的衣服是乾的，現
    場也沒有看到廢鐵或是交通工具。另外，他的衣著不像撿很
    久淋濕的。伊等沒有走進去看。該地開挖和填廢土之情形很
    嚴重，有看到一臺轎車在路口盯，現場土地上沒有其他人在
    工作等語（參見上開偵卷第137 頁）；證人李湘運復於本院
    審理結證稱：伊跟伊另一位同事楊恩貴開巡邏車經過台66線
    ，靠近東龍街路口，沿路看到好幾臺聯結車、砂石車，至少
    有3 、4 臺，伊等轉入東龍街，看到有挖土機在上開土地上
    挖土、整地，伊等即將巡邏車開到路口，伊等當時叫挖土機
    司機下來，挖土機司機即在庭被告洪明進，伊等有問司機在
    做什麼？洪明進當初說在撿廢鐵，但伊是看到洪明進明明是
    從挖土機上面下來，洪明進否認在挖東西，也否認在整地。
    伊等去的那天下雨，地上都是爛泥巴，所以伊等無法開車進
    入現場，伊等判斷現場是在倒廢土，所以通知圳頂派出所警
    員來處理。伊每天一般巡邏都會經過上開土地，伊是查獲當
    天巡邏才看到那麼多砂石車。此外，廢土的顏色不一樣，如
    果是乾淨的土，顏色會黃色，當時伊等看到現場土地上的土
    有黑色、其他顏色，還有雜物，顯然就是在傾倒廢棄物，該
    地點伊等之前巡邏時是個45度的斜坡，後來變成平地，顯然
    被傾倒很多廢土。挖土機的工作就是把傾倒之廢棄物弄平。
    巡邏時有看到巡哨的人，伊等有在台66線及東龍街路口有看
    到一臺黑色的車，伊等稱之為「小蜜蜂」，車子裡面有人，
    工作是在看附近有無巡邏的員警，如果有警車，就會通報。
    該車內的人看到伊等後，就沒有砂石車再進入該處。伊等在
    現場只有看到洪明進。伊有問洪明進現場負責人是誰，他說
    他不知道，他說他在撿鐵，完全否認犯罪。伊等後來把案件
    後續移轉給圳頂派出所，包括現場拍照、採證、製作筆錄都
    是由圳頂派出所製作。伊到時看到洪明進從挖土機下來，當
    時挖土機有發動，但沒有在施工，現場表面上有可以看到其
    他顏色的土等語（參見上開本院訴字卷第40頁至第41頁）；
    證人楊恩貴亦於本院審理時結證稱：本案是伊跟李湘運巡邏
    時查獲，如李湘運所述，伊有看到土有黑色、其他顏色的土
    ，很明顯可以從外觀看出土有明顯雜物，絕對不是被告賴文
    杰所述，只有黃色的乾淨的土。伊等看到附近都是聯結車，
    聯結車可以載35噸，甚至可能超載。就伊經驗判斷，違法傾
    倒廢棄物的人都會短時間密集儘快把廢土傾倒完畢，所以依
    照伊所看到的聯結車，以可以運載廢土之數量推斷，確實有
    可能在2 天內傾倒這麼多廢棄物等語（參見上開本院訴字卷
    第42頁正、反面）。綜上，證人2 人對於被告洪明進於渠等
    查獲時確實係從挖土機上下來，且上開土地上確實被傾倒不
    同顏色，並帶有明顯雜物之砂土等情，業已結證明確。佐以
    被告賴文杰於本院審理時稱：工地那裡應該只有伊跟洪明進
    ，外面只有伊一個人在指揮交通，裡面只有洪明進在開怪手
    ，洪明進當時在整地，應該是將砂石車卸下的土弄平，伊是
    受僱黃建業，至於洪明進是受僱何人伊不清楚等語（參見上
    開本院卷第21頁反面至第22頁）；被告洪明進於本院審理時
    亦稱：伊有開怪手去將砂石車卸下的砂石弄平，那個地方之
    前就已經有廢棄物，伊有做撿拾廢鐵的工作，因為砂石車卸
    下的土石內有摻雜廢鐵。伊整地時，看到土裡面有摻雜廢鐵
    、水泥塊，沒有看到垃圾，土的顏色如警察所述，確實有不
    一樣的顏色。伊確實在整地時有看到混凝土塊、廢土、磁磚
    、廢玻璃、廢木材、廢塑膠及磚瓦，但伊不確定是原來就有
    ，還是砂石車傾倒的等語（參見本院訴字卷第22頁、第42頁
    反面），足徵上開2 名證人證述被告洪明進乃負責開挖土機
    整地，且上開土地上確實於地主邱顯揚於97年9 月19日與共
    犯黃建業（認定共犯之理由詳後述）簽立工程回填買賣合約
    書後，遭人傾倒夾帶混凝土塊、廢土、磁磚、廢玻璃、廢木
    材、廢塑膠及磚瓦等營建混合廢棄物之土無訛。
  (三)至被告洪明進雖辯稱：伊不知道其行為違反廢棄物清理法云
    云。然按不得因不知法律而免除刑事責任，惟按其情節得減
    輕其刑，如自信其行為為法律所許可而有正當理由者，得免
    除其刑，刑法第16條定有明文。至於有無該條所定情形而合
    於得免除其刑者，係以行為人欠缺違法性之認識為前提，且
    其自信在客觀上有正當理由為限，即依一般觀念，通常人不
    免有此誤認而信為正當，亦即其欠缺違法性認識已達於不可
    避免之程度者，始足當之，如其欠缺未達於此程度，其可非
    難性係低於通常，則僅得減輕其刑；又所謂不知法令，係指
    對於刑罰法令有所不知，且其行為不含有惡性而言（最高法
    院20年度非字第11號判例意旨可資參照）。查被告洪明進乃
    高中畢業（參見上開偵卷第9 頁），年已40多歲，且其自承
    平日有在做水泥方面之臨時工等語（參見上開本院卷第21頁
    反面），得見被告洪明進應有一般國民之智識程度，況其前
    曾因違反廢棄物清理法案件，經臺灣桃園地方法院檢察署以
    95年度偵字第1830號以罪嫌不足而為不起訴處分，有臺灣高
    等法院被告前案紀錄表及上開不起訴處分書各1 份在卷可查
    （參見上開本院卷第7 頁、第53頁），故其對於從事廢棄物
    清除、處理業務者，應依廢棄物處理法第41條第1 項規定，
    向直轄市、縣（市）主管機關或中央主管機關委託之機關申
    請核發公民營廢棄物清除處理機構許可文件後，始得從事廢
    棄物之清除、處理乙情，自不得諉為不知，參以其看見員警
    前來察看，旋即離開挖土機，並自陳係在撿拾廢鐵等種種行
    為，均在在顯示其對上開犯行具有惡性，其又不存在有何客
    觀上之正當理由足以自信行為為法律所許可，所犯情節亦難
    認具有較低之可非難性，要難以不知法律為由脫卸本案罪責
    ，故其上開辯稱顯係臨訟卸責之詞，不足採信。
  (四)另被告賴文杰於偵查中辯稱：伊僅在該工地指揮交通，是黃
    建業請伊，薪水是1 天是2,000 元，現場都是砂石車載黃色
    乾淨土進出，載進來的土有些是乾淨的，有些有工程廢棄土
    ，都是乾淨的黃土。伊是做交管，從外面看到都是乾淨的土
    。伊做兩天，大約有10多臺車進出，車子是黃建業叫的，伊
    只做交管，洪明進好像是開怪手的人。98年10月5 日伊沒有
    在現場，而是在外面指揮交通。伊不清楚該地傾倒廢土有無
    經過許可，黃建業有跟伊說有取得砂石場買賣單子，說他是
    合法的，伊不知道有無領有許可文件，但伊本身沒有。伊當
    時沒有錢，所以做工拿工錢云云（參見上開偵卷第116 頁至
    第118 頁）；復於本院審理時稱：伊不是現場負責人，只是
    在外面指揮交通，也沒有收單，伊在外面有稍微看一下車子
    載什麼，有載乾淨泥土，有帶石頭，伊剛做2 天，每天是
    2,00 0元，是黃建業直接拿現金給伊。伊有進去看過一次，
    沒有整個走進去，是在門外面看，應該有被填土，應該有被
    挖過洞，伊不清楚為何現場泥土會夾雜廢鐵等物云云（參見
    本院100 年度審訴460 號卷第19頁至第20頁、第38頁反面）
    ；伊平時的工作就是臨時工，有在做水泥方面的臨時工，黃
    建業跟伊說工作內容就是在那個工地當指揮。伊是在該工地
    外面快速道路橋下即轉入工地的入口指揮砂石車出入這個工
    地，當天伊大概指揮6 、7 輛車，後來因為雨下很大，所以
    伊就先離開，至於黃建業為何說伊是工頭，伊不清楚。出入
    的砂石車上面都是在黃色的土，土裡面摻雜石頭，伊有指揮
    砂石車司機並帶砂石車司機進去工地裡面，並將土卸在工地
    裡面，至於他們卸在何處，伊沒有注意。工地的裡面只有洪
    明進在開怪手，洪明進當時在整地，應該是將砂石車卸下的
    土弄平。黃建業單純的跟伊說這塊工地是合法的，要伊去指
    揮交通，伊有問黃建業指揮交通會不會有問題，黃建業說不
    會有什麼問題，伊當時之所以問黃建業，是因為常常在路上
    看到砂石車，所以問黃建業會不會有什麼不法的事情，指揮
    交通有沒有什麼問題，黃建業就說這塊地是合法的工地，指
    揮交通不會有問題。另外，砂石車只載土、石頭，沒有其他
    廢棄物。伊等只有傾倒幾臺而已，警察說由一個斜坡變成平
    地，太誇張。伊上去砂石車看的時候，砂石車表面的土是黃
    色帶石頭，伊沒有看到其他顏色的土。伊只有去1 、2 天而
    已。這些照片是警察現場拍攝的，也是伊這1 、2 天工作的
    狀態，現場的土地就是照片所顯示狀態，有磚塊等云云（參
    見本院100 年度訴字第239 號卷第21頁反面至第22頁、第40
    頁至第41頁反面、第43頁）。由上開被告賴文杰之陳述可知
    ，其確有指揮砂石車司機，並帶砂石車司機進去工地裡面卸
    下司機們所載運之土，且卷內所示之照片亦為其工作時現場
    所呈現之情狀無訛，足徵其對於上開土地遭傾倒夾帶混凝土
    塊、廢土、磁磚、廢玻璃、廢木材、廢塑膠及磚瓦等營建混
    合廢棄物之土知之甚詳，是其空言其爬上砂石車僅看見黃土
    帶石頭等詞，乃臨訟杜撰之詞，不足採信。另被告賴文杰自
    承其平日有在做水泥方面的臨時工，參以其前曾因相類似違
    反廢棄物清理法案件，經臺灣桃園地方法院檢察署以97年度
    偵字第22688 號以罪嫌不足而為不起訴處分，有臺灣高等法
    院被告前案紀錄表及上開不起訴處分書各1 份在卷可查（參
    見上開本院卷第4 頁反面、第53-1頁至第53-3頁），佐以其
    自承有問過黃建業指揮交通是否會觸法等情，益徵被告賴文
    杰對於從事廢棄物清除、處理業務者，應依廢棄物處理法第
    41條第1 項規定，向直轄市、縣（市）主管機關或中央主管
    機關委託之機關申請核發公民營廢棄物清除處理機構許可文
    件後，始得從事廢棄物之清除、處理乙，情知之甚詳，故其
    對於上開土地之整地工程是否確實曾向有關機關申請核發許
    可文件，理應盡較高之注意義務，故被告賴文杰疏未確認上
    開土地之整地工程是否確實曾向有關機關申請核發許可文件
    ，復於察覺上開土地為其所指揮之砂石車司機傾倒夾帶混凝
    土塊、廢土、磁磚、廢玻璃、廢木材、廢塑膠及磚瓦等營建
    混合廢棄物之土後，仍繼續從事指揮砂石車司機進場傾倒夾
    帶營建混合廢棄物之廢土，並任由被告洪明進駕駛挖土機整
    平土地，足徵其對於上開土地未經許可而從事廢棄物清除、
    處理等情，有所知悉，故其辯稱其僅單純從事指揮交通工作
    等詞，乃臨訟卸責之詞，委無足採。末證人即上開土地之地
    主邱顯陽及石陽砂石工業社之負責人陳瑞賢均稱：係於98年
    9 月19日簽立工程回填買賣合約書等語（參見上開偵卷第21
    頁、第64頁至第65頁），佐以卷附之管路砂買賣合約書、工
    程回填買賣合約書1 份等資料（參見上開偵卷第44頁），足
    徵被告2 人乃係於98年9 月19日訂約後至同年10月5 日間之
    某日開始未依廢棄物清理法規定領有廢棄物清除、處理許可
    文件，從事廢棄物之清除、處理無訛，併此敘明。
  (五)綜上，本案事證已經明確，被告2 人之犯行，堪以認定。
二、按廢棄物清理法第46條第4 款係以「未依第41條第1 項規定
    領有廢棄物清除、處理許可文件，從事廢棄物貯存、清除、
    處理，或未依廢棄物清除、處理許可文件內容貯存、清除、
    處理廢棄物。」為構成要件。而所謂廢棄物之「清除」、「
    處理」，依事業廢棄物貯存清除處理方法及設施標準第2 條
    第2 、3 款規定，所謂『清除』則指事業廢棄物之收集、運
    輸行為；至於『處理』，指下列行為：(1)中間處理：指事業
    廢棄物在最終處置或再利用前，以物理、化學、生物、熱處
    理或其他處理方法，改變其物理、化學、生物特性或成分，
    達成分離、減積、去毒、固化或安定之行為。(2)最終處置：
    指衛生掩埋、封閉掩埋、安定掩埋或海洋棄置事業廢棄物之
    行為。(3)再利用：指事業產生之事業廢棄物自行、販賣、轉
    讓或委託做為原料、材料、燃料、填土或其他經中央目的事
    業主管機關認定之用途行為，並應符合其規定者。次按未依
    廢棄物清理法第41條第1 項規定領有廢棄物處理許可文件，
    從事廢棄物處理者，應依同法第46條第4 款處以刑責。其所
    定廢棄物之範圍，依廢棄物清理法第2 條第1 項規定，分為
    一般廢棄物及事業廢棄物二種。營建廢棄土包括建築工程、
    公共工程及建築物拆除工程施工所產之剩餘土石方、磚瓦、
    混凝土塊，為有用資源，非屬廢棄物範圍，其主管機關為內
    政部營建署。至於因施工所附帶產生之金屬屑、玻璃碎片、
    塑膠類、木屑、竹片、紙屑、瀝青等廢棄物，則屬一般事業
    廢棄物，依廢棄物清理法規定，由環保署主管。又依內政部
    訂定之「營建剩餘土石方處理方案」，營建剩餘土石方之種
    類，固包含建築工程、公共工程及建築物拆除工程施工所產
    生剩餘泥、土、砂、石、磚、瓦、混凝土塊，惟不包括施工
    所附帶產生之金屬屑、玻璃碎片、塑膠類、木屑等廢棄物，
    茍包含該等廢棄物者，即屬營建事業廢棄物。再按共同實施
    犯罪行為之人，在合同意思範圍以內，各自分擔犯罪行為之
    一部，相互利用他人之行為，以達其犯罪之目的者，即應對
    於全部所發生之結果，共同負責；共同正犯不限於事前有協
    議，即僅於行為當時有共同犯意之聯絡者，亦屬之；共同正
    犯之成立，祇須具有犯意之聯絡，行為之分擔，既不問犯罪
    動機起於何人，亦不必每一階段犯行，均經參與；共同正犯
    之意思聯絡，原不以數人間直接發生者為限，即有間接之聯
    絡者，亦包括在內。如甲分別邀約乙、丙犯罪，雖乙、丙間
    彼此並無直接之聯絡，亦無礙於其為共同正犯之成立。（最
    高法院28年度上字第3110號、30年度上字第870 號、34年度
    上字第862 號、73年度臺上字第2364號、77年度臺上字第21
    35號判例意旨可資參照）。查，被告賴文杰乃受顧於共犯黃
    建業，被告洪明進則受顧於黃建業委任之不知情之田健輝，
    且由被告賴文杰指揮載運夾帶混凝土塊、廢土、磁磚、廢玻
    璃、廢木材、廢塑膠及磚瓦等營建混合廢棄物之砂石車司機
    入場，將司機們所載運之上開夾帶營建混合廢棄物之廢棄土
    傾倒於上開土地後，再由被告洪明進駕駛挖土機將砂石車所
    卸下之夾帶營建混合廢棄物之砂土弄平，揆諸上揭判例意旨
    ，被告2 人間、被告2 人與砂石車司機間及被告2 人與黃建
    業間，對於係於未領有廢棄物處理許可文件下，逕自從事廢
    棄物之清除、處理乙情，有犯意聯絡及行為分擔，均應論以
    共同正犯。次查，被告2 人之行為既與駕駛砂石車載運廢棄
    物前來傾倒之人間有犯意聯絡，依前揭說明，自屬廢棄物之
    「清除」，又被告2 人既在現場操作挖土機將廢棄物予以整
    平掩埋入上開土地，渠等之行為核屬廢棄物之「處理」無誤
    。再查，本案傾倒廢棄物之地點顯非可合法清除、處理廢棄
    物之場所或機構，而被告2 人未依廢棄物清理法第41條第1
    項規定，向主管機關申請核發許可文件，自不得從事廢棄物
    之清除、處理。
三、被告2 人明知未領有廢棄物處理許可文件，卻逕從事廢棄物
    之清除、處理，核渠等所為，係犯廢棄物清理法第46條第4
    款之非法清理廢棄物罪（起訴書誤載為廢棄物清理法第46條
    第1 項第4 款，罪名參見司法院編印之刑事裁判主文格式參
    考手冊第128 頁，不區分貯存、清除、處理）。又刑事法之
    若干犯罪行為態樣，本質上原有反覆、延續實行特徵，立法
    時既予特別歸類，定為犯罪構成要件之行為要素，則行為人
    基於概括之犯意，在密切接近之一定時、地持續實行之複次
    行為，倘依社會通念，於客觀上認為符合一個反覆、延續性
    之行為觀念者，於刑法評價上，應僅成立一罪；學理上所稱
    「集合犯」之職業性、營業性或收集性等具有重複特質之犯
    罪均屬之，例如經營、從事業務、收集、販賣、製造、散布
    等行為概念者是（最高法院95年度臺上字第1079號判決意旨
    可資參照）。本案被告2 人於98年9 月19日後之某日至98年
    10 月5日下午4 時許遭警查獲之日止，均係未依廢棄物清理
    法規定領有廢棄物處理許可文件，基於一個犯罪決意，反覆
    於上開土地上多次從事廢棄物清除、處理行為，於刑法評價
    上應認係包括一罪之集合犯，均僅論以一罪。衡諸被告2 人
    未經主管機關許可，於上開土地堆置廢棄物，並進而從事清
    除、處理廢棄物之行為，渠等於上開土地堆置廢棄物之行為
    ，為清除、處理廢棄物之階段行為，應為從事廢棄物清除、
    處理行為所吸收，不另論罪，併此敘明。
四、爰審酌被告2 人均未依廢棄物清理法規定領有廢棄物清除、
    處理許可文件，即從事廢棄物之清除、處理，破壞環境、生
    態之平衡，環保意識薄弱，犯罪所生危害非輕，兼衡渠等犯
    罪之動機、目的、手段，犯後猶否認犯行之犯後態度等一切
    情狀，分別量處如主文所示之刑，以資懲儆。
五、末查，被告洪明進未曾受有期徒刑以上刑之宣告之事實，有
    前揭臺灣高等法院被告前案紀錄表1 份在卷可按，爰審酌其
    係因生活所需一時失慮致罹刑典，經此教訓，對於未依廢棄
    物清理法第41條第1 項規定，向主管機關申請核發許可文件
    ，自不得從事廢棄物之清除、處理之嚴重性當知所警惕，日
    後應無再犯之虞，本院認基於國家社會之資源有效配置，非
    無暫緩執行刑罰之餘地，是本案被告洪明進所受宣告之刑，
    以暫不執行為適當，併予宣告緩刑3 年，以勵自新。然被告
    洪明進未經許可從事廢棄物之清除、處理，對於環境、生態
    之平衡有相當程度之破壞，為具體使其得確切知悉其所為對
    環境、生態平衡之負面影響，促使其日後更加重視法規範秩
    序、強化法治觀念，並使其能以義務勞動方式彌補其犯罪所
    生損害等考量，本院認應課予一定條件之緩刑負擔，令其能
    從中深切記取教訓，並督促時時警惕，爰併依刑法第74條第
    2 項第5 款之規定，諭知被告洪明進應於緩刑期間，向執行
    檢察官指定之政府機關、政府機構、行政法人、社區或其他
    符合公益目的之機構或團體，提供240 小時之義務勞務，以
    期符合本案緩刑目的（若被告洪明進不履行此一負擔，且情
    節重大足認原宣告之緩刑難收其預期效果，而有執行刑罰之
    必要者，依刑法第75條之1 第1 項第4 款之規定，得撤銷其
    宣告），復依刑法第93條第1 項第2 款之規定，宣告於緩刑
    期間付保護管束，俾由地方法院檢察署之觀護人予以適當之
    督促，以觀後效。至被告賴文杰前曾因故意犯罪受有期徒刑
    以上之宣告（其於99年間因偽造有價證券罪經本院以99年度
    壢簡字第754 號判決，判處有期徒刑2 月、2 月、2 月，應
    執行有期徒刑5 月確定，於本案不構成累犯），經核與刑法
    第74條第1 項之要件不符，自不得依刑法第74條之相關規定
    予以緩刑之宣告，附此敘明。
據上論斷，應依刑事訴訟法第299 條第1 項前段，廢棄物清理法
第46條第4 款，刑法第11條前段、第28條、第74條第1 項第1 款
、第2 項第5 款、第93條第1 項第2 款，判決如主文。
本案經檢察官吳靜怡到庭執行職務。
中    華    民    國  100     年    8     月    10    日
                  刑事第五庭  審判長法  官  潘政宏
                                    法  官  劉淑玲
                                    法  官  石蕙慈
以上正本證明與原本無異。
如不服本判決應於收受判決後10日內向本院提出上訴書狀，並應
敘述具體理由。其未敘述上訴理由者，應於上訴期間屆滿後20日
內向本院補提理由書( 均須按他造當事人之人數附繕本) 「切勿
逕送上級法院」。
                                   書記官   羅婉榕
中    華    民    國   100    年    8     月    10    日
附錄本案論罪科刑法條全文：
廢棄物清理法第46條
有下列情形之一者，處1 年以上5 年以下有期徒刑，得併科新臺
幣3 百萬元以下罰金：
一、任意棄置有害事業廢棄物。
二、事業負責人或相關人員未依本法規定之方式貯存、清除、處
    理或再利用廢棄物，致污染環境。
三、未經主管機關許可，提供土地回填、堆置廢棄物。
四、未依第41條第1 項規定領有廢棄物清除、處理許可文件，從
    事廢棄物貯存、清除、處理，或未依廢棄物清除、處理許可
    文件內容貯存、清除、處理廢棄物。
五、執行機關之人員委託未取得許可文件之業者，清除、處理一
    般廢棄物者；或明知受託人非法清除、處理而仍委託。
六、公民營廢棄物處理機構負責人或相關人員、或執行機關之人
    員未處理廢棄物，開具虛偽證明。